【裁判字號】    89,台上,1997
【裁判日期】    890825
【裁判案由】    返還土地
【裁判全文】
最高法院民事判決                              八十九年度台上字第一九九七號
    上  訴  人  戌○○○
                地 ○ ○
                宇 ○ ○
                子 ○ ○
                丁 ○ ○
                午 ○ ○
                壬 ○ ○
                辰 ○ ○
                乙 ○ ○
                Ａ ○ ○
                丑 ○ ○
                未 ○ ○
                玄 ○ ○
                Ｃ ○ ○
                宙 ○ ○
                天 ○ ○
                Ｂ ○ ○
                酉 ○ ○
                庚 ○ ○
                辛 ○ ○
                寅 ○ ○
                申 ○ ○
                癸 ○ ○
                亥 ○ ○
                己 ○ ○
                卯 ○ ○
                戊○○○
                巳 ○ ○
                黃 ○ ○
    共      同
    訴訟代理人  潘 永 芳律師
    被 上訴 人  甲 ○ ○
                丙 ○ ○
右當事人間請求返還土地事件，上訴人對於中華民國八十八年一月二十日臺灣高等法
院第二審判決（八十四年度上字第一五二四號），提起上訴，本院判決如左：
    主  文
原判決關於(一)駁回上訴人子○○、乙○○對於命子○○拆除如第一審判決附圖所示Ｃ
部分土地上之地上物、二人返還該部分土地及給付按年以新台幣伍拾元計算之損害
金予被上訴人甲○○之上訴，(二)命上訴人癸○○、己○○、亥○○、卯○○、戊○○
○與子○○將上開地上物拆除，返還該部分土地，(三)命上訴人巳○○、黃○○返還上
開土地，暨各該部分之訴訟費用部分均廢棄，發回臺灣高等法院。
其他上訴駁回。
第三審訴訟費用關於駁回其他上訴部分，由上訴人負擔。
    理  由
本件被上訴人主張：坐落基隆市安樂區○○○段內寮小段第一四號、二○號土地為被
上訴人甲○○與其他共有人共有，被上訴人丙○○則為同小段三二之一號土地之共有
，二人應有部分均為三分之一，乃上訴人無正當權源，占有上開土地等情，本於所有
權，求為命戌○○○將如第一審判決附圖（下稱附圖）所示Ｘ、Ｖ、Ｕ、Ｗ部分面積
一七一平方公尺之地上物拆除，與丁○○返還土地予甲○○及其他共有人；丁○○、
午○○、地○○、壬○○將附圖所示Ｔ、Ｓ部分面積一八八平方公尺之地上物拆除，
返還土地予甲○○及其他共有人；宇○○、辰○○（下稱宇○○等二人）將附圖所示
Ｚ、Ｚ１部分面積二一五平方公尺之地上物拆除，返還土地予丙○○及其他共有人；
子○○將附圖所示Ｙ部分面積四八平方公尺，Ｃ部分面積一九平方公尺之地上物拆除
，與乙○○返還土地予甲○○、丙○○及其共有人。戌○○○、丁○○應自民國八十
三年十月二十九日起至返還土地之日止（以下損害金之起迄日期均同），按年給付甲
○○新台幣（以下同）四百七十九元，地○○、丁○○、午○○、壬○○按年給付甲
○○五百二十六元，宇○○等二人按年給付丙○○六百零二元，子○○、乙○○按年
給付甲○○五十三元、丙○○一百三十四元損害金之判決。被上訴人並於原審為訴之
追加，請求宙○○、Ａ○○、丑○○、天○○、未○○、Ｂ○○、玄○○、Ｃ○○應
與戌○○○（下稱戌○○○等九人），辛○○、庚○○、寅○○、酉○○、申○○應
與丁○○、午○○、地○○、壬○○（下稱丁○○等九人），癸○○、己○○、亥○
○、卯○○、戊○○○應與子○○（下稱子○○等六人）將上開地上物拆除，返還土
地；另巳○○、黃○○將上開Ｙ、Ｃ部分土地交還（被上訴人超過上開部分之請求，
經原審駁回其訴，未據其提起第三審上訴，已告確定；另被上訴人就第一審定履行期
間之判決提起第二審上訴，原審廢棄該部分之判決，上訴人對此未聲明不服，亦已確
定）。
上訴人則以：系爭土地上之房屋，係其先祖張福向原土地所有人承租土地興建，嗣後
兄弟分家各自取得房屋使用，伊繼承該租賃關係，非無占有權源；而戌○○○、地○
○已於訴訟中取得系爭土地部分所有權，尤非無權占有。另被上訴人以共有人之地位
訴請拆屋還地，未經其餘土地所有權人之同意，於法不合等語，資為抗辯。
原審以：被上訴人主張伊為系爭土地之共有人，戌○○○等九人所有門牌為基隆市○
○街一四四巷二七號房屋，占有系爭土地上如附圖所示Ｘ、Ｖ、Ｕ、Ｗ部分，丁○○
等九人所有門牌為同巷二九號房屋，占有系爭土地如附圖所示Ｔ、Ｓ部分，宇○○等
二人所有門牌為同巷二五號房屋，占有系爭土地上如附圖所示Ｚ、Ｚ１部分，子○○
等六人所有門牌為同巷二五之一號房屋，占有系爭土地上如附圖所示Ｙ、Ｃ部分面積
等事實，有土地登記簿謄本可證，並經第一審會同地政人員勘驗無訛，製有勘驗筆錄
及複丈成果圖可稽；而依臺灣省建築師公會基隆市辦事處鑑定報告記載及證人薄中原
所述，系爭房屋均為日據時代之建築，以土石造為主要材質，雖事後曾經修建，然其
仍保有土石材質存在，另參酌基隆市稅捐稽徵處函文記載系爭二五號、二七號房屋之
原始建造日均為十二年，至二五之一號及二九號房屋雖無建造年代之記載，然張福確
於日據時代昭和年間設籍於系爭土地上等情，堪認戌○○○等人主張上開地上物均係
張福所建，因分家之故，張福將所興建之房屋分予各子等情，應非虛假。查依上訴人
主張，上述二七號、二九號、二五號房屋依序由張桂林、張欽城、張木生（嗣後為張
石分）分得，戌○○○等九人為張桂林之繼承人，丁○○等九人為張欽城之繼承人，
張石分死亡，宇○○、辰○○為其繼承人，此有戶籍登記簿謄本可按；至於二五之一
號房屋（如原審附圖所示Ｙ、Ｃ部分）原分配予張明取得，惟因房屋老舊無法居住，
子○○等六人集資重建，則上開上訴人或因繼承而取得房屋之所有權，或因出資興建
而為房屋原始建築人，彼等對於所有之房屋自有處分權。另戌○○○等主張張福係經
原地主同意使用系爭土地，並以漁貨及稻穀為代價，就系爭土地應有租賃權云云，並
舉證人古添丁、尤寶發及原審追加被告Ｄ○○○之詞為證，然子○○、宇○○於第一
審已自認並無使用土地之權源，Ｄ○○○則稱土地如何取得權利伊不清楚；而證人尤
寶發先稱不知戌○○○等人之房子如何來的，繼稱係土地原所有人彭炳奎之母同意建
屋，其證詞顯有矛盾，況縱如其所稱，係獲彭炳奎之母同意，且彭炳奎負責出售土地
占有人之漁貨，抽取百分之五之利潤云云，亦不足證明戌○○○等就系爭土地有租賃
關係；至古添丁雖未到場作證，然其係於六十年二月間始因買賣而取得系爭土地之部
分所有權，無從知悉系爭土地於日據時期有無租賃關係，核無再予傳訊之必要。又戌
○○○等雖稱系爭土地共有人之一古添丁不同意被上訴人起訴請求返還共有物，已將
其應有部分贈與予戌○○○、地○○，並依法登記，戌○○○、地○○應非無權占有
，被上訴人之請求已侵害伊二人之利益，與民法第八百二十一條但書規定不合云云；
惟查，共有人未經他共有人同意而就共有物之全部或一部任意占用收益，他共有人得
本於所有權請求除去其妨害或請求向全體共有人返還占用部分，戌○○○、地○○雖
已成為系爭土地共有人，然系爭土地未經共有人協議分管，被上訴人亦不同意彼等占
有特定部分，則被上訴人請求上開房屋所有人拆屋還地，仍為法之所許。另丁○○亦
占有二七號房屋，乙○○、巳○○、黃○○同為二五之一號房屋之占有人，被上訴人
請求彼等返還各該部分土地，亦屬有據。末查，無權占有他人之土地，可能獲得相當
於租金之利益，為社會通常之觀念，是被上訴人主張受有相當於租金之損害，請求戌
○○○、地○○、宇○○、子○○、丁○○、午○○、壬○○、辰○○、乙○○給付
相當於租金之損害（不當得利），亦無不合。依土地法第一百零五條準用同法第九十
七條之規定，城市土地之租金以不超過當年度土地申報地價總額年息百分之十為限；
土地無申報地價者，依平均地權條例之規定，以公告地價之八成為申報地價；審酌系
爭土地位置及占有人使用之情形，本件損害金應以年息百分之五計算為適當。從而，
二七號房屋部分，甲○○請求戌○○○拆屋，與丁○○交還土地及二人自八十三年十
月二十九日起按年給付四百七十九元；二九號房屋部分，甲○○請求丁○○、午○○
、地○○、壬○○拆屋還地及自同日起按年給付五百二十六元；二五號房屋部分，丙
○○請求宇○○、辰○○拆屋還地及自同日起按年給付六百零二元；二五之一號房屋
部分，甲○○、丙○○請求子○○拆屋，與乙○○交還土地，及二人自同日起按年給
付甲○○五十三元，給付丙○○一百三十四元部分，均屬有理由等詞，因而維持第一
審所為被上訴人此部分勝訴之判決，駁回上訴人戌○○○、地○○、宇○○、子○○
、丁○○、午○○、壬○○、辰○○、乙○○之上訴；並就被上訴人上開追加之訴，
予以准許，命宙○○以次八人與戌○○○，辛○○以次五人與丁○○、午○○、地○
○、壬○○，癸○○以次五人與子○○將上開地上物拆除，返還土地，及命巳○○、
黃○○將上開Ｙ、Ｃ部分土地交還。
關於廢棄發回部分：
查被上訴人請求子○○等六人將附圖所示Ｙ部分面積四八平方公尺，Ｃ部分面積一九
平方公尺之地上物拆除，並與乙○○、巳○○、黃○○返還上開土地；其中Ｃ部分土
地上之地上物，被上訴人主張係子○○等六人搭建之車棚，惟子○○於第一審已否認
該車棚係其所有，僅承認Ｙ部分之地上物（即二五之一號房屋）係其兄弟所建（見第
一審卷第一二四頁、第二○二頁反面）；另依附圖所示，該車棚坐落於系爭一四號土
地，與位於系爭三二之一號土地之二五之一號房屋相距甚遙，則車棚部分是否亦為子
○○等六人所建？彼等對於該地上物有無拆除並返還Ｃ部分土地之權限？又另占有二
五之一號房屋之乙○○、巳○○、黃○○，是否亦為Ｃ部分土地之占有人，均非無疑
；乃原審未遑詳查，即認子○○等六人應拆除該車棚，與乙○○、巳○○、黃○○等
人返還該土地，另子○○、乙○○應按年給付該土地共有人即被上訴人甲○○五十三
元之損害金，而為上訴人敗訴之判決，自有可議。上訴論旨，指摘原判決此部分為不
當，聲明廢棄，為有理由。
關於駁回上訴部分：
原審就其餘部分（確定部分除外）為被上訴人勝訴之判決，認事用法均無不合，上訴
論旨，仍執陳詞，並以原審取捨證據、認定事實及適用法律之職權行使，指摘原判決
此部分為不當，聲明廢棄，不能認為有理由。
據上論結，本件上訴人子○○等六人、乙○○、巳○○、黃○○之上訴，一部為有理
由，一部為無理由，其他上訴人之上訴為無理由。依民事訴訟法第四百七十七條第一
項、第四百七十八條第一項，第四百八十一條、第四百四十九條第一項、第七十八條
，判決如主文。
中      華      民      國    八十九    年      八      月    二十五    日
                              最高法院民事第七庭
                                  審判長法官  吳  正  一
                                        法官  謝  正  勝
                                        法官  劉  福  來
                                        法官  高  孟  焄
                                        法官  曾  煌  圳
      右正本證明與原本無異
                                              書  記  官
中      華      民      國    八十九    年      九      月     十四     日


司法院資訊處製作；財團法人民間司法改革基金會備份。
